【裁判字號】    99,交易,14
【裁判日期】    990924
【裁判案由】    過失傷害
【裁判全文】
臺灣板橋地方法院刑事判決              99年度交易字第14號
公  訴  人  臺灣板橋地方法院檢察署檢察官
被      告  甲○○
選任辯護人  林添進律師
            柴建華律師
上列被告因過失傷害案件，經檢察官提起公訴（98年度偵字第31
264 號），本院判決如下：
    主  文
甲○○犯過失傷害致人重傷罪，處有期徒刑陸月，如易科罰金，
以新臺幣壹仟元折算壹日。
    事  實
一、甲○○於民國98年7 月5 日上午騎乘車牌號碼335-EGD 號重
    型機車，前往位在臺北縣土城市○○路380 巷1 號之德霖技
    術學院參加同日上午之二技在職專班招生考試，於同日上午
    約9 時28至29分許時，其沿臺北縣土城市○○路往青雲路方
    向行駛，於將穿越劃設有行車分向線（雙黃線）之雙向共二
    車道之清水路及同路96、98巷之「Ｔ」字型之無號誌之交岔
    路口（下稱本案交岔路口）時，其本應注意於行經無號誌之
    交岔路口時，應減速慢行，作隨時停車之準備，以及在同一
    車道行駛時，後車與前車之間應保持隨時可以煞停之距離，
    且應注意車前狀況及兩車併行之間隔，隨時採取必要之安全
    措施之道路交通安全規則之行車安全規定，而依當時情狀，
    天候晴朗光線明亮、路面乾燥無缺陷、道路無障礙物，是其
    視距良好，並無不能注意之情事，詎因急於趕赴考場，疏未
    注意上開行車安全之規定，未減速即欲穿越本案交岔路口，
    適有行駛在其前方之同向車道上之甫穿越本案交岔口約一間
    店面距離（即清水路與同路98巷交岔路口之「7-11」便利商
    店）之騎乘車牌號碼QUA-503 號輕型機車之魏金英，自同車
    道之「7-11」便利商店與該店隔壁之清水路104 號間之路段
    處向左橫越行車分向線欲穿越該道路（下稱本案碰撞地點路
    段），甲○○因未減速穿越本案交岔路口，致未能保持隨時
    可煞停之距離及未能採行必要操控之安全措施，致煞車不及
    且未能為適當操控，而於魏金英騎乘之機車前輪輾壓過上開
    本案碰撞地點路段之路中雙黃線後，甲○○機車，即沿本案
    碰撞地點路段之路中雙黃線，自魏金英機車後方，以其機車
    右側車身自後撞擊魏金英機車左側車身，二車均因此人車倒
    地，魏金英機車因受該自後撞擊而向右前方傾滑而停止在清
    水路106 號前之往青雲路方向之車道上，魏金英因此倒地不
    起並失去意識，甲○○機車則向左傾倒停止在清水路104 號
    前之路中雙黃線處，隨為在該路旁停車休息之計程車司機莫
    曉光發覺肇事，莫曉光即報警並通知救護車前來，甲○○於
    臺北縣政府警察局土城分局清水派出所員警據報前來現場時
    在場，在員警未發覺犯罪前，當場向員警自首為肇事人後，
    隨即離開現場趕往德霖技術學院參加考試，而魏金英於同日
    送亞東紀念醫院急救，經診斷受有「右側硬腦膜下出血」之
    傷害，隨即於同日上午11時50分許進行開顱取出血塊之急救
    手術，魏金英雖經急救成功，惟呈現重度昏迷狀態，經於98
    年8 月5 日鑑定為極重度植物人，魏金英因此受有該難治之
    重傷害之症狀。
二、案經魏金英配偶乙○○訴由臺灣板橋地方法院檢察署檢察官
    偵查起訴。
    理  由
一、本案認定被告有罪之證據方法計有：(甲)被告就自己之犯罪事
    實於偵查、審理中之不利己之陳述、(乙)證人莫曉光於偵查中
    之證述發現肇事並處理事故經過之證言、(丙)臺北縣政府警察
    局土城分局道路交通事故現場圖暨調查報告表及採證照片、
    (丁)魏金英之亞東紀念醫院診斷證明書、中華民國身心障礙手
    冊、(戊)內政部警政署刑事警察局99年7 月30日刑鑑字第0990
    093252號函函復之就本案碰撞地點路段之監視器錄影影像之
    強化影像暨疊合影像之連續行車位置圖之鑑定資料（下稱本
    案監視器鑑定影像）、(己)本案碰撞地點路段前之清水路66巷
    口處之監視器錄影影像（下稱清水路66巷口監視器錄影影像
    ）及本案碰撞地點路段之監視器錄影影像暨翻拍照片。經查
    ，皆未發現有實施皆未發現有實施刑事訴訟程序之公務員因
    違背法定程序取得該等證據方法之情形。茲就各該證據係有
    證據能力之理由及確經合法調查之程序，分述如下：
  (一)上開(乙)所示之證人莫曉光於偵訊中之證言，查係於檢察官前
    所為之陳述並經依法具結，依刑事訴訟法第158 條之3 、第
    159 條之1 第2 項規定均係有證據能力，而被告及辯護人均
    未請求再與證人對質詰問，並經本院於審理中提示該證言供
    被告與辯護人答辯，而經合法調查，自可為裁判之依據。
  (二)上開(丙)所示之交通事故現場圖暨調查報告表及採證照片，雖
    係員警據報到場後，依所目睹之現場狀況繪製、記載及依己
    意取景拍攝之資料，而屬被告以外之人於審判外之陳述之性
    質，惟被告與辯護人就該等現場圖暨報告表及採證照片之證
    據能力，均不爭執，於言詞辯論終結前亦均未聲明異議，經
    本院審酌上開各該書面陳述作成時之情況，認為適當，依刑
    事訴訟法第159 條之5 規定，有證據能力，並經本院於審理
    期日提示該書面資料供被告及辯護人為答辯及辯護，而已經
    合法調查，自可為本院認定事實之依據。
  (三)上開(丁)所示之診斷證明書、身心障礙手冊，查係該醫院及核
    發機關內政部分別於接受診療病患時及鑑別病患病狀時，由
    該院或囑託醫院之醫師及醫療人員按其通常診療過程所為之
    紀錄資料與採證資料及依該等紀錄資料謄具之病歷證明與資
    料節本，查分屬刑事訴訟法第159 條之4 第1 、2 款所示之
    紀錄與證明文書，依法自有證據能力，且為被告及辯護人所
    不爭執，並經本院提示該等紀錄供被告與辯護人為答辯，而
    經合法調查，自可為本院認定事實之依據。
  (四)上開(戊)所示之本案監視器鑑定影像，查係本院依囑託鑑定規
    定，囑託該局對於本案碰撞地點路段之監視器錄影影像進行
    強化及疊合比對之鑑定資料，依刑事訴訟法第159 條立法理
    由及同法第206 條規定，自得為證據，且為被告及辯護人所
    不爭執，並經本院於審理中提示供被告及辯護人為答辯，而
    已經合法調查，自得為裁判之依據。
  (五)上開(甲)所示之被告就本案犯罪事實之不利於己之陳述，查無
    刑事訴訟法第156 條第1 項、第158 條之2 規定情形，且與
    本院依法調查所得事實相符，自得援引被告二人之自白及不
    利於己之陳述為認定其有罪之證據。
  (六)上開(己)所示之監視器錄影影像暨翻拍照片，查係員警依法取
    得之路口監視器影像，並曾經本院於審判期日撥放由被告及
    其辯護人為辨識及答辯，是上開物證，除有證據能力外，並
    經合法調查，自得為本院裁判之基礎。
二、被告王珮芬就其騎乘機車於本案碰撞地點路段監視器錄影影
    像所錄得之時地，以如事實欄一所示之方式，自後撞擊魏金
    英所騎乘之機車，致使魏金英人車倒地而受有事實欄一所示
    之傷勢等情，於偵查及審理中，固均不爭執，惟矢口否認涉
    犯有過失傷害致人重傷之犯行，辯稱其並未超速且有注意車
    前行車動向，本案肇事原因係因魏金英無照駕駛之違規行為
    所致，其並無過失云云，其辯護人除以被告未超速為被告辯
    護外，並以本案係因魏金英「行經臺北縣土城市○○路巷口
    ，明知其即將金入清水路之主幹道，應暫停讓主幹道之車輛
    先行，然由卷附監視錄影帶顯示，魏金英行經該肇事路口，
    根本未暫停，並橫向穿越路口，致其擦撞被告車輛後人車倒
    地受傷，是案外人魏金英顯然違反道路交通安全規則第50條
    、第102 條第1 項第2 款之規定而有過失行為至為明確」之
    辯護意旨（參見99年8 月20日辯護意旨狀第2 頁）為被告辯
    護，此外，被告及辯護人均援引臺灣省車輛行車事故覆議鑑
    定委員會覆議意見書之鑑定意見辯稱以本案係魏金英突然橫
    越車道違規致使直行之被告機車閃避不及而發生本案碰撞事
    故，被告並無過失為抗辯（參見上開辯護意旨狀第3 至4頁
    ）。然查：
  (一)本案依清水路66巷口監視器錄影影像、本案碰撞地點路段監
    視器錄影影像、本案監視器鑑定影像，本案魏金英與被告均
    係騎乘機車沿清水路往青雲路之方向直行，而本案碰撞地點
    路段所在位置係如事實欄一所示，亦有本案監視器鑑定影像
    及採證照片在卷可查，又依本案監視器鑑定影像之疊合影像
    所示之碰撞經過，本案係魏金英騎乘機車於畫面螢幕右上方
    穿越本案交岔路口內之網狀線時，魏金英係有朝左往中央之
    分向限制線行駛（監視器時間09:29:06），並於穿越本案交
    岔路口內之網狀線後，即沿左方路中分向限制線旁行駛（監
    視器時間09 :29:07 ），而於伊機車前輪在畫面螢幕右上角
    橫越分向限制線後（監視器時間09:29:08），伊機車前車身
    即消失在右上角螢幕處（監視器時間09:29:08），隨後即自
    右上角螢幕處倒地（監視器時間09:29:09），於該過程中，
    魏金英騎乘機車行進之路線，均係在畫面螢幕之右上方處，
    而該螢幕畫面並未攝得被告機車行進路線之情形，有本案監
    視器鑑定影像在卷可查。
  (二)依上開本案監視器鑑定影像攝得影像，因魏金英機車係約已
    行駛在沿分向限制線之道路中央且機車前輪已壓過路中分向
    限制線，惟本案監視器鑑定影像中並未攝得被告機車行進動
    向，是依二車行車路線相對位置，堪認定被告於駛入本案交
    岔路口內之網狀線時，其機車行進路線，應較魏金英機車行
    進路線更為偏左，而已有跨越至對向車道之情形，應堪能認
    定。復再依卷內之道路交通事故現場圖，本案碰撞地點路段
    之清水路往青雲路方向之該車道寬係有8.5 公尺寬（對向車
    道係7.7 公尺寬），本案交岔路口約11.7公尺長、二車碰撞
    後之最接近本案交岔路口處之刮地痕（查為被告機車之刮地
    痕）與本案交岔路口內之網狀線約有6 公尺距離，是自魏金
    英出現於監視器畫面螢幕至遭撞擊時止，魏金英約已行進有
    10公尺之距離，是依上開客觀事證，被告於魏金英機車前輪
    壓過分向限制限制線時，其機車應尚在本案交岔路口之網狀
    線內或尚未進入該網狀線內，且於穿越本案交岔路口時，其
    機車係已經有位在對向車道之情形，亦堪能認定。依上開事
    證，被告機車於穿越本案交岔路口時之行車軌跡，顯已有違
    規情形。
  (三)復依本案碰撞地點路段監視器錄影影像所示，本案案發前雖
    有一部計程車自清水路往青雲路之對向車道駛入本案交岔路
    口左轉駛入同路96、98巷，惟該車之左轉時間係在監視器時
    間之「09:29:01」，而魏金英機車係於該計程車消失於螢幕
    後之「09:29:06」，始出現在螢幕上方之本案交岔路口內之
    網狀線內，且於魏金英出現於螢幕至倒地止，該車道並未有
    其他車輛，是依上開事證，本案之案發原因，可認與該部計
    程車無關。
  (四)再以，被告於警詢、偵訊中對本案案發經過，雖先後辯稱以
    「…。當我行駛至事故點前時，我看到對方在我右前方騎乘
    機車未戴安全帽行駛中，當我行駛靠近對方時，對方未使用
    方向燈向我的方向靠過來，對方當時可能要橫越馬路，我當
    時在想對方為什麼沒戴安全帽並未使用方向燈向我方向靠過
    來，我當時就一直往左側閃避對方，對方突然就往左橫越我
    閃避不及就與對方發生擦撞。」云云（參見98年7 月5 日警
    詢筆錄，98年度他字第6230號卷，第19頁）、「（問）車禍
    發生經過？（答）我印象中對方好像沒有戴安全帽，我是直
    行車，我前方當時沒有來車，後來我發現傷者的機車一直往
    左偏朝我偏過來，我來不及反應，結果我們人車都倒地，…
    。」、「（問）事故發生多久前妳才看到傷者的機車？（答
    ）傷者靠過來時我才看到她，之前我都沒有看到她。」云云
    （參見98年11月3 日偵訊筆錄，上開卷，第95頁），惟依本
    案清水路66巷口監視器錄影影像及本案碰撞地點路段監視器
    錄影影像，魏金英於本案碰撞前除係有戴安全帽外，依本案
    監視器鑑定影像之疊合影像所示之碰撞經過，魏金英自本案
    交岔路口之網狀線駛至本案碰撞地點路段止，魏金英之行車
    路線，並未有如被告所辯稱之突然往左橫越之情形，而係於
    出現於本案交岔路口內之網狀線時，即已接近於道路中央，
    於穿越本案交岔路口後，即沿道路中央之分向限制線前行，
    並於橫越分向限制線後，即遭被告自後撞擊，而該段行車距
    離約有10公尺，且未見被告機車出現在魏金英機車之後方，
    是被告上開辯稱之事發經過，顯與客觀事證不符，自難以採
    認。
  (五)是以，本案依上開事證，魏金英騎乘機車橫越分向限制線之
    行為，固係屬違規行為，然按「汽車在未劃設慢車道之雙向
    二車道行駛時，應依下列規定：一、均應在遵行車道內行駛
    。二、在劃有分向限制線之路段，不得駛入來車之車道內。
    三、…。」。道路交通安全規則第97條第1 項第1 、2 款定
    有明文，是以，本案設若被告當時行車軌跡並未更較魏金英
    行車路線為左，亦即，其機車於穿越本案交岔路口時若無偏
    左而跨越至對向車道，而係在其車道內行駛，或不至於發生
    本案二車碰撞之結果；復按「行車速度，依速限標誌或標線
    之規定，無速限標誌或標線者，應依下列規定：一、行車時
    速不得超過五十公里。…。二、行經設有彎道、…、無號誌
    之交岔路口及其他人車擁擠處所，…，均應減速慢行，作隨
    時停車之準備。」、「汽車在同一車道行駛時，除擬超越前
    車外，後車與前車之間應保持隨時可以煞停之距離。」、「
    汽車行駛時，駕駛人應注意車前狀況及兩車併行之間隔，並
    隨時採取必要之安全措施。」，道路交通安全規則第93條第
    1 項第1 、2 款、第94條第1 、3 項亦分別有明文規定，是
    以，依本案碰撞地點路段之監視器錄影影像、本案監視器鑑
    定影像及道路交通事故現場圖所示之碰撞地點及二車行車路
    徑與碰撞之過程，已難想像被告如確有遵守上開交通安全之
    行車規定，而於該車道內行駛且注意車前狀況並於穿越本案
    交岔路口時確有減速慢行，則豈有可能於穿越本案交岔路口
    時，會跨越至對向車道而撞擊已跨越分向限制線之魏金英機
    車左車身？參酌被告當日係欲前往德霖技術學院參加考試及
    該當時之時間，堪認被告當時係急欲前往考場，而高速行駛
    於道路之中央，而於行經本案交岔路口時，復未慮及減速慢
    行，致於發現魏金英機車在其前方時，已經無法及時煞車或
    為其他適當之操控以避免撞擊，而發生本案之碰撞事故，被
    告顯有疏未注意上開交通安全之過失，堪能認定。
  (六)至於，辯護人雖以上開主幹道等之辯護意旨為被告辯護，惟
    該該辯護意旨所指之道路交通設施及行車動向，顯與本案碰
    撞地點路段之道路交設施不符，亦與本案監視器鑑定影像所
    確認之情節有異，自無從採認。
  (七)此外，被告及辯護意旨雖又以臺灣省車輛行車事故覆議鑑定
    委員會覆議意見書所認定之「一、魏金英駕駛輕機車，往左
    偏行未注意左側來車，為肇事主因。二、甲○○駕駛重機車
    ，未注意車前狀況，為肇事次因。」之鑑定意見提出上開之
    抗辯，然查以，被告就本案事故有過失，係已如前證，且魏
    金英因被告之該過失行為，受有事實欄所示之重傷害，亦有
    魏金英之診斷證明書、身心障礙手冊在卷可查，而堪認被告
    之過失行為與魏金英受傷之結果間係有相當因果關係，是不
    論魏金英就本案有無過失，均無解於被告其本案行為係構成
    過失傷害致人重傷之犯行；況以，本案依卷內事證，臺灣省
    車輛行車事故覆議鑑定委員會上開覆議意見書主要係採被告
    之答辯、交通事故現場圖暨調查報告表及採證照片、告訴人
    提出之本案清水路66巷口監視器錄影影像及本案碰撞地點路
    段之監視器錄影影像暨翻拍照片為據，然對本案碰撞地點路
    段之監視器錄影影像所攝得之僅見魏金英機車及魏金英機車
    行進路線之疑義，並未有釐清或說明，是該覆議意見書所認
    定之該肇事過程，即係有疑義，則其認定之肇事原因，亦難
    以採認。是本案既經本院就本案碰撞地點路段之監視器錄影
    影像送請鑑定並製作疊合影像確認魏金英機車行進路線及碰
    撞經過，依上開影像鑑定資料，魏金英於本案或有行車違規
    之情節，惟就本案被害結果之發生，是否有可歸責之過失、
    或覆議意見書所誤載之「往左偏行未注意左側來車」（註：
    該覆議意見書並未發現碰撞地點係於魏金英已橫越分向限制
    線之該事實，是對魏金英而言，有無於該對向車道上注意左
    側違規跨越分向限制線而逆向行駛之來車之可能之疑義），
    顯非無疑義存在，惟此部分因魏金英已由檢察官另行聲請簡
    易判決處刑，是此部分宜由另案審理認定。
  (八)綜上事證，本案事證明確，被告犯行洵堪認定，應予依法論
    科。
三、核被告甲○○所為，係犯刑法第284 條第1 項後段之過失傷
    害致人重傷罪。被告於肇事後，經路人莫曉光致電報案，甲
    ○○留待現場並向到場員警承認為肇事者，有臺北縣政府警
    察局土城分局道路交通事故肇事人自首情形紀錄表在卷可查
    ，核與刑法第62條之自首要件相符，茲依同條規定減輕其刑
    。爰審酌被告於本案其過失之情節、事故發生之緣由、被害
    人所受之傷害程度，並斟酌其犯後之態度及未能與告訴人達
    成和解等一切情狀，檢察官請求量處之刑度（有期徒刑六月
    ），依本案之情節，尚屬妥適，茲量處如主文所示之刑，並
    諭知易科罰金之折算標準，以示懲儆。
據上論斷，應依刑事訴訟法第299 條第1 項前段，刑法第284 條
第1 項、第41條第1 項前段、第62條，刑法施行法第1 條之1 第
1 項、第2 項前段，判決如主文。
本案經檢察官陳怡親到庭執行職務。
中    華    民    國    99    年    9     月    24    日
                  刑事第四庭  法  官  陳世旻
如不服本判決應於收受判決後10日內向本院提出上訴書狀，並應
敘述具體理由。其未敘述上訴理由者，應於上訴期間屆滿後20日
內向本院補提理由書（均須按他造當事人之人數附繕本）「切勿
逕送上級法院」。
                              書記官  梁福建
中    華    民    國    99    年    9     月    29    日
附錄：本案論罪科刑法條
中華民國刑法
第284 條（過失傷害罪）
因過失傷害人者，處六月以下有期徒刑、拘役或五百元以下罰金
，致重傷者，處一年以下有期徒刑、拘役或五百元以下罰金。
從事業務之人，因業務上之過失傷害人者，處一年以下有期徒刑
、拘役或一千元以下罰金，致重傷者，處三年以下有期徒刑、拘
役或二千元以下罰金。
中華民國刑法施行法（民國95年06月14日修正）
第1-1 條
中華民國九十四年一月七日刑法修正施行後，刑法分則編所定罰
金之貨幣單位為新臺幣。
九十四年一月七日刑法修正時，刑法分則編未修正之條文定有罰
金者，自九十四年一月七日刑法修正施行後，就其所定數額提高
為三十倍。但七十二年六月二十六日至九十四年一月七日新增或
修正之條文，就其所定數額提高為三倍。

司法院資訊處製作；財團法人民間司法改革基金會備份。
